【裁判字號】    99,台上,5353
【裁判日期】    990826
【裁判案由】    違反毒品危害防制條例
【裁判全文】
最高法院刑事判決            九十九年度台上字第五三五三號
上  訴  人  甲○○
選任辯護人  江燕鴻律師
上列上訴人因違反毒品危害防制條例案件，不服台灣高等法院台
中分院中華民國九十七年四月二十九日第二審判決（九十六年度
上訴字第二八七七號，起訴案號：台灣台中地方法院檢察署九十
六年度偵字第八０七八號），提起上訴，本院判決如下：
    主  文
原判決撤銷，發交智慧財產法院。
    理  由
本件原判決認定上訴人甲○○係設於台中市○區○○路一六六號
「朝日藥局」之負責人，具有藥劑生資格，其明知NITRAZEPAM（
 硝西泮）、LORAZEPAM（勞拉西泮）為毒品危害防制條例第二條
第二項第四款之第四級毒品；及「 STILNOX」（中文名稱「使蒂
諾斯」）係法商賽諾菲－安萬特公司所生產之藥品，且「STILNO
X 」之商標，業經法商賽諾菲－安萬特公司之前身法商辛達拉勃
公司向原經濟部中央標準局（現改制為經濟部智慧財產局）註冊
取得商標專用權，現仍於專用期間內，不得於類似商品使用相同
之註冊商標，致使消費者有混淆誤認之虞，竟基於意圖營利販賣
第四級毒品及販賣仿冒商標商品之犯意，於民國九十五年七、八
月間某日，在「朝日藥局」，以新台幣（下同）一千元之代價，
向某真實姓名、年籍不詳之成年男子，販入外觀刻有仿「STILNO
X」商標圖樣，未含「STILNOX」真藥之主要有效成分ZOLPIDEM（
佐沛眠），但含有第四級毒品NITRAZEPAM（硝西泮）、LORAZEPA
M （勞拉西泮）成分之白色長橢圖形錠之偽（禁）藥，共計二百
顆。嗣於九十六年三月十四日十五時十五分許，為警前往上開藥
局搜索查獲，並在櫃台底層扣得其所有上述「STILNOX 」之偽（
禁）藥十四包（以夾鏈袋包裝，每包十顆），共計一百四十顆（
送鑑定時耗損二顆）等情。因而維持第一審依想像競合犯從一重
論處上訴人販賣第四級毒品罪刑之判決，駁回上訴人之第二審上
訴，固非無見。
惟查：(一)、刑事訴訟法上所謂認定犯罪事實之證據，係指足以認
定被告確有犯罪行為之積極證據而言，該項證據自須適合於被告
犯罪事實之認定，始得採為斷罪資料。上訴人否認知悉販賣之「
使蒂諾斯」含有第四級毒品成分，辯稱並無販賣第四級毒品之主
觀犯意等語。依原判決事實及理由欄所載，上訴人販入之「使蒂
諾斯」外觀刻有仿「STILNOX」商標圖樣，而「STILNOX」真藥之
主要有效成分則為「ZOLPIDEM（佐沛眠）」，並非當然包含NITR
AZEPAM （硝西泮）、LORAZEPAM（勞拉西泮）成分在內；另台中
市衛生局函、行政院衛生署管制藥品管理局鑑定書、及行政院衛
生署網站所列有關「不法藥物查緝」「STILNOX/使蒂諾斯」資料
，僅係教導民眾如何由藥物之內、外包裝及藥錠之外觀形式，判
定「 STILNOX」真藥與偽藥之區別（見原判決理由乙、壹、一、
(四)），無法藉此使人知悉偽造之「 STILNOX」實際所含之成分，
上訴人上開辯解，似非全然無據。乃原判決對於究竟有如何之積
極證據，足以證明上訴人明知販入之「STILNOX」偽藥含有NITRA
ZEPAM（硝西泮）、LORAZEPAM（勞拉西泮）成分，未進一步調查
釐清，僅以上訴人未向熟悉之藥商購藥，反向陌生人購買以夾鏈
袋包裝之不明藥物，以其為藥劑生之專業知識及三十年營業經驗
，焉有不知扣案藥錠含有上開第四級毒品成分云云（見原判決第
八頁第十二至十八行），以幾近擬制推測之方式，為不利於上訴
人之論斷，自與證據法則有違。(二)、毒品危害防制條例第十九條
第一項規定「犯第四條至第九條、第十二條、第十三條或第十四
條第一項、第二項之罪者，其供犯罪所用或因犯罪所得之財物沒
收，如全部或一部不能沒收時，追徵其價額或以其財產抵償之。
」所稱「因犯罪所得之財物」，係指因犯罪行為直接所產生或取
得之物，或與犯罪行為有對價關係而取得之報酬等而言，不包括
毒品本身在內。第一審判決將扣案之第四級毒品硝西泮、勞拉西
泮藥錠一百三十八顆，認係因犯罪所得之物，依毒品危害防制條
例第十九條第一項規定諭知沒收，適用法則已有不當。又第一審
判決並未認定上訴人有販出六十顆藥錠之犯行，乃第一審竟將上
訴人販入該六十顆藥錠所支出之代價三百元，認為係上訴人販賣
第四級毒品之犯罪所得，併依該條例第十九條第一項規定諭知沒
收（見第一審判決第十一頁倒數第九至四行），亦非適法。原判
決均未予糾正，仍予維持，同有違誤。以上或為上訴意旨所指摘
，或為本院得依職權調查之事項。應認原判決有撤銷發回更審之
原因。又智慧財產案件審理法施行細則第五條第二項規定：本法
施行前已繫屬於最高法院之智慧財產刑事案件，或本法施行後不
服高等法院裁判之刑事案件，經最高法院撤銷者，除由最高法院
自為裁判者外，應發交智慧財產法院或依刑事訴訟法第三百九十
九條但書規定逕行發交第一審法院裁判。另依智慧財產法院組織
法第三條第二款規定：「智慧財產法院管轄因刑法第二百五十三
條至第二百五十五條、第三百十七條、第三百十八條之罪或違反
商標法、著作權法、公平交易法第三十五條第一項關於第二十條
第一項及第三十六條關於第十九條第五款案件，不服地方法院依
通常、簡式審判或協商程序所為之第一審裁判而上訴或抗告之刑
事案件。但少年刑事案件，不在此限。」本件原判決認上訴人想
像競合犯商標法第八十二條之明知仿冒商標商品而販賣罪部分，
係屬智慧財產法院組織法第三條第二款所列智慧財產法院管轄之
刑事案件。雖智慧財產法院組織法及智慧財產案件審理法等相關
法令，就屬及非屬智慧財產法院管轄，而具有裁判上一罪關係，
依法從一重之非屬智慧財產法院管轄罪名處斷之案件，俱未規定
究應由智慧財產法院或高等法院審判。然稽諸智慧財產案件審理
法第二十五條第一項、第二項規定：「不服地方法院關於第二十
三條案件依通常、簡式審判或協商程序所為之第一審裁判而上訴
或抗告者，除少年刑事案件外，應向管轄之智慧財產法院為之」
、「與第二十三條案件有刑事訴訟法第七條第一款所定相牽連關
係之其他刑事案件，經地方法院合併裁判，並合併上訴或抗告者
，亦同。但其他刑事案件係較重之罪，且案情確係繁雜者，智慧
財產法院得裁定合併移送該管高等法院審判。」即刑事訴訟法第
七條第一款所列一人犯數罪之相牽連案件，原則上歸智慧財產法
院管轄，例外始由智慧財產法院裁定移送該管高等法院。刑事訴
訟法第七條第一款所列之相牽連案件，既原則上歸智慧財產法院
管轄，則基於同一法理，具有裁判上一罪關係，依法從一重之非
屬智慧財產法院管轄罪名處斷之案件，與智慧財產權之判斷有關
，自亦應歸智慧財產法院管轄。爰將本件發交智慧財產法院更為
審判。原判決理由乙、貳不另為無罪諭知部分，基於審判不可分
原則，亦一併發交。另原判決認定上訴人販入之藥錠共二百顆，
查獲時僅餘一百四十顆，其中之差額六十顆是否已為上訴人販賣
予不特定人？此部分之販賣行為是否在檢察官起訴之範圍之內？
又上訴人行為後毒品危害防制條例部分條文已於九十八年五月二
十日修正公布，有無新舊法比較適用問題？均宜一併注意。
據上論結，應依刑事訴訟法第三百九十七條、第四百零一條，智
慧財產案件審理法第一條、智慧財產案件審理法施行細則第五條
第二項，判決如主文。
中    華    民    國  九十九  年    八    月  二十六  日
                      最高法院刑事第五庭
                          審判長法官  陳  正  庸
                                法官  林  秀  夫
                                法官  宋      祺
                                法官  陳  祐  治
                                法官  林  瑞  斌
本件正本證明與原本無異
                                      書  記  官
中    華    民    國  九十九  年    八    月   三十   日
                                                     Ｍ

司法院資訊處製作；財團法人民間司法改革基金會備份。
